臺灣高等法院刑事判決　　　　　　　　　　　　　九十三年度交上易字第一五四號
　　上　訴　人　臺灣板橋地方法院檢察署檢察官
　　被　　　告　乙○○
　　　　　　　　甲○○
　　　　　　　　即黃翰儀
右上訴人因過失致死案件，不服臺灣板橋地方法院九十一年度交易字第六五六號，中
華民國九十三年三月三十一日第一審判決（起訴案號：臺灣板橋地方法院檢察署九十
一年度偵字第八０四一號），提起上訴，本院判決如左：
    主  文
上訴駁回。
    理  由
一、公訴意旨略以：被告乙○○、甲○○（原名黃翰儀）於民國九十年九月十二日上
    午九時許，分別駕駛車號六Ａ｜七二六三號自用小客車（以下簡稱甲車）及ＩＦ
    ｜七七六二號自用小客車（以下簡稱乙車），均沿臺北縣五股鄉○○路由五股往
    八里方向行駛，途經新五路與中興路交岔路口處時，適逢該處號誌正由第三時相
    （即中興路雙向直行）之黃燈轉為第一時相（即新五路雙向直行）綠燈之際，渠
    等二人本應注意車前狀況及兩車併行之間隔，隨時採取必要安全措施，而依當時
    情形又無不能注意之情事，竟疏於注意，貿然於上該路口、渠等直行方向之號誌
    轉為綠燈之際，即駕車加速衝出直行，旋即在該交岔路口處，迨見貿然於黃燈時
    ，仍沿中興路由疏洪一路往蘆洲方向行使，經該交岔路口、由王志銘所騎乘車號
    ＭＦＯ｜六六０號重型機車（以下簡稱丙車）時，乙○○、甲○○雖緊急煞車仍
    無法適時將甲、乙車停止，致甲車垂直撞擊丙車右側，丙車騎士王志銘因於受撞
    後彈起，而撞擊甲車引擎蓋，再撞擊甲車右前座擋風玻璃後，掉落右側另一車道
    ，又遭乙車底盤壓傷及刮擦，王志銘雖經護送淡水馬偕醫院急救，仍於當日下午
    三時二十分許，因嚴重鈍傷休克致死，因認被告乙○○、甲○○涉有刑法第二百
    七十六條第一項之過失致人於死罪嫌等語。
二、按犯罪事實應依證據認定之，無證據不得認定犯罪事實；又不能證明被告犯罪者
    ，應諭知無罪之判決，刑事訟訴法第一百五十四條、第三百零一條第一項分別定
    有明文。次按刑事訴訟法上所謂定犯罪事實之證據，係指足以認定被告確有犯罪
    行為之積極證據而言，該項證據自須適合於被告犯罪事實之認定，始得作為斷罪
    之資料，而認定不利於被告之事實，須依積極證據，苟積極證據不足為不利於被
    告事實之認定時，即應為有利於被告之認定，更不必有何有利之證據；事實審法
    院對於證據之取捨，依法雖有自由判斷之權，然積極證據不足證明犯罪事實時，
    被告之抗辯或反證縱屬虛偽，仍不能以此資為積極證據應予採信之理由；最高法
    院二十九年上字第三一０五號、三十年上字第四八二、八一六號分別著有判例可
    資參照。且刑事訴訟上證明之資料，無論其為直接證據或間接證據，均須達於通
    常一般之人均不致於有所懷疑，而得確信其為真實之程度，始得據為有罪之認定
    ，若其關於被告是否犯罪之證明未能達此程度，而有合理性懷疑之存在，致使無
    從形成有罪之確信，依罪證有疑、利於被告之證據法則，即不得遽為不利被告之
    認定，最高法院亦著有七十六年度台上字第四九八六號判例意旨可資參照。
三、本件公訴人認被告乙○○、甲○○二人涉有前揭過失致人於死罪嫌，無非係以：
    觀之臺北縣政府交通局於九十一年九月十日北府交工字第０九一０五三二一二五
    號函檢附之『五股鄉○○路、新五路交叉路口號誌時制計劃表』登載內容及圖示
    ，可知案發當時，上該交岔路口之號誌屬第一套時制計劃：即第一時相綠燈五十
    秒（新五路直行）、第二時相綠燈三十秒（新五路左轉）、第三時相綠燈七十秒
    （中興路直行）。再者根據被告乙○○辯稱案發當時左邊第一內側車道有一聯結
    車待轉情形研判，案發當時，第一時相或第三時相均有可能；又查依據交通事故
    調查報告表之事故現場圖所示，被害人王志銘騎乘之丙車，業已橫向經過新五路
    分向中線，直至新五路往八里方向之第二車道時，始遭甲車垂直撞擊右側；此依
    案發時段之交通情況推知，案發時，上開交岔路口處之交通號誌應屬正由第三時
    相（即中興路雙向直行）黃燈轉為第一時相（即新五路雙向直行）綠燈之際，否
    則丙車於橫越新五路時，均當為新五路另向直行車所阻，無法騎至案發地點。是
    以被告乙○○、甲○○駕駛甲、乙車，於直行方向之號誌轉為綠燈之際，即駕車
    加速衝出直行，而疏未注意車前狀況及兩車併行之間隔，隨時採取必要安全措施
    ，始發生此次車禍，致使丙車騎士王志銘於受甲車撞擊後彈起，又撞擊甲車引擎
    蓋，再撞擊甲車右前座擋風玻璃後，掉落右側另一車道，再遭乙車底盤壓傷及刮
    擦，因而受有嚴重鈍傷休克致死。被告乙○○、甲○○二人所辯並無過失乙節，
    無由遽採。而本件車禍被害人王志銘因此受傷死亡，業經檢察官督同檢驗員相驗
    、法醫解剖鑑定屬實，有相驗筆錄、相驗屍體證明書、法務部法醫研究所法醫
    所鑑字第一二０二號鑑定書、交通事故調查報告表、北縣政府警察局蘆洲分局九
    十一年一月十五日盧警刑字第０九一００００一八五號函附『王志銘車禍死亡案
    、現場勘查報告乙份』、相關照片一百三十四張等附卷足佐等為其主要論據。
四、被告乙○○、甲○○二人於本院審理時未到庭辯論，渠二人於原審審理時固坦承
    駕駛自用小客車於前開時、地，與被害人王志銘人騎乘之機車發生碰撞，致告訴
    人死亡等情不諱，惟均堅詞否認有何過失致死之犯行，被告乙○○於原審辯稱：
    我駕駛自用小客車行駛在五股鄉○○路上，行經新五路、中興路交岔路口，當時
    直行與左轉燈號都是綠燈，後來看見被害人騎乘機車在我前面，距離我約一公尺
    ，我馬上踩煞車，我的車頭仍然撞到他機車之右側，被害人被撞飛起來掉到我車
    的引擎蓋上，頭撞到擋風玻璃，然後就掉在地上，我馬上停車下車查看，但找不
    到被害人，原來他在甲○○的車子下面等語。被告甲○○於原審辯稱：我駕駛自
    用小客車從高速公路下來，行駛在五股鄉○○路上，欲往成州方向，一路都是綠
    燈，行經新五路、中興路交岔路口，當時直行與左轉燈號都是綠燈，所以我在該
    交岔路口並非綠燈起步衝出之情形。我在乙○○駕駛之車輛後方約二十公尺，我
    看見被害人遭乙○○車輛撞擊，馬上緊急煞車，車子繼續滑行，等我停下來時，
    發現被害人已經在我的車子底下。我就趕快請在中興路上待轉的騎士幫我把車頭
    抬起來，再把被害人拉出來。我在道路上正常行駛，遇此突然狀況無法預防，並
    無過失等語。
五、經查：
（一）本件因車禍後被害人王志銘已經死亡，而依被告乙○○、甲○○二人所辯，均
      稱當時渠等駕車行經肇事地點及台北縣五股鄉○○路、中興路交岔路口，當時
      直行與左轉燈號都是綠燈，渠等係綠燈直行，所辯是否屬實自攸關渠等有無過
      失責任。故本案首應審究者，在於車禍事故現場即臺北縣五股鄉○○路與中興
      路交岔路口之交通號誌輪放順序情形。查檢察官於偵查中向臺北縣政府警察局
      蘆洲分局函查本件車禍當時之號誌輪放順序，該局函覆輪放順序為：「(1)第一
      時相：新五路雙向綠燈（中興路雙向紅燈）；(2)第二時相：新五路成州往新莊
      方向紅燈，新五路新莊往成州、五股方向綠燈（中興路雙向紅燈；新五路往成
      州方向可直行、左轉，對向則為紅燈）；(3)第三時相：中興路雙向綠燈（新五
      路雙向紅燈）；(4)第四時相：中興路蘆洲往五股方向紅燈，中興路五股往蘆洲
      、成州方向綠燈（新五路雙向紅燈；中興路往成州方向可直行、左轉，對向則
      為紅燈）。」此有臺北縣政府警察局蘆洲分局九十一年一月十五日蘆警刑字第
      九一００００六二九號函及交辦公文交報單各一份可資參照（附於相驗卷第八
      十二、八十三頁）。另檢察官向臺北縣政府交通局函查肇事地點號誌之輪放時
      間，依該局所檢送之「五股鄉○○路○○路交叉路口號誌時制計畫表」，則記
      載輪送順序如下（有二套時制計畫，惟輪放順序相同，僅輪放時間有異）：「
      (1)第一時相：新五路直行（新五路雙向禁止左轉，中興路雙向紅燈）；(2)第二
      時相：新五路左轉（新五路雙向禁止直行，中興路雙向紅燈）；(3)第三時相：
      中興路、工商路雙向直行（新五路雙向禁止直行、左轉）。」，有臺北縣政府
      九十一年九月十日北府交工字第０九一０五三二一二五號函及所附號誌時制計
      畫表一份參照（附於上開偵查卷第二十三、二十四頁）。與上開臺北縣政府警
      察局蘆洲分局函覆所稱本件車禍當時之號誌輪放順序並不相同。而原審於九十
      二年六月十六日赴現場實地勘驗結果，現場路口號誌輪放順序為：「(1)第一時
      相：中興路雙向綠燈（新五路雙向紅燈）；(2)第二時相：新五路雙向綠燈（中
      興路雙向紅燈）；(3)第三時相：新五路雙向左轉綠燈（新五路雙向可左轉，不
      可直行，中興路雙方紅燈）」（見原審九十二年六月十六日勘驗筆錄，附於原
      審審判卷第十八頁）。惟證人即到現場處理之臺北縣政府警察局蘆洲分局警員
      許明崑及臺北縣政府交通局承辦人員黃百歲於原審均證稱：號誌已有變更（見
      原審勘驗筆錄及九十三年二月三日審判筆錄）。雖經原審再向臺北縣政府函查
      肇事當時號誌之輪放順序，惟該府仍檢送現有之時制計畫（臺北縣政府九十二
      年七月二十一日北府交工字第０九二０四六一五一三號函及號誌時制計畫，附
      於原審卷第三十六、三十七頁記載之輪放順序與現場履勘者相同）。綜上所述
      ，原審赴現場勘驗及臺北縣政府九十二年七月二十一日函所記載者係現有號誌
      輪放順序，與本案車禍發生時間係九十年九月十二日時之號誌並不相同，從而
      車禍當時號誌輪放順序究為臺北縣政府警察局蘆洲分局九十一年一月十五日函
      所附輪放順序圖表（下稱臺北縣政府警察局號誌輪放順序表）或為臺北縣政府
      九十一年九月十日函所附號誌時制計畫表（下稱臺北縣政府號誌時制計畫表）
      所記載之內容，應先予探究。
（二）查公訴人雖依被告乙○○辯稱案發當時左邊第一內側車道有一聯結車待轉，認
      為該表所記載之第一時相（新五路雙向直行，不能左轉，中興路雙向紅燈）或
      第三時相（中興路雙向直行，中興路不能直行、左轉）均有可能；然被害人王
      志銘騎乘機車已經橫向經過新五路對向車道，直至新五路往成州方向之第二車
      道時，始遭被告垂直撞擊右側，則新五路對向車道不可能是綠燈，因此判斷是
      第三時相。公訴人前開判斷，固非無據，然而公訴人何以僅就臺北縣政府號誌
      時制計劃表加以判斷，並未斟酌臺北縣政府警察局輪放順序表記載之情狀，且
      未見其理由，從而上開推論即有瑕疵可指。又公訴人以被告乙○○於警詢時供
      稱：「我左旁（第一內側車道）有一輛連結車待轉，擋住了視線：：：」等語
      （見相驗卷第七頁反面），認為新五路往成州方向於肇事時不能左轉，進而推
      論被告「黃燈轉換為綠燈之際即衝出」之事實。然而，被告乙○○、甲○○先
      後於警詢、檢察官訊問及原審審理時均供稱：「當時號誌為箭頭直行及左轉綠
      燈。」等語，衡諸被告乙○○、甲○○二人素不相識，發生車禍後對於該路口
      繁複之號誌輪放順序所述相同，其等供述之可信度較高。至於肇事交岔路口之
      內側車道有一部聯結車乙節，被告乙○○先後於偵審中供稱：「我左旁（第一
      內側車道）有一輛連結車待轉，擋住了視線，才會發生交通事故。」等語（見
      相驗卷宗第七頁反面）、「當時在我的左邊靠近路口那邊停了一輛聯結車，然
      後死者機車恰巧從聯結車的車頭，橫過我車：：：」等語（見相驗卷宗第二十
      七頁反面）、「當時我的左前方有一輛聯結車要左轉，所以我到路口看到那輛
      機車時，已經來不及了，我在很遠的地方就看見聯結車要左轉。」等語（見原
      審九十二年三月七日訊問筆錄）；而被告甲○○於原審本理時亦供稱：「那輛
      連結車車頭已經到達分隔島，在內側第一車道，好像要迴轉」等語（見原審九
      十二年五月二十八日訊問筆錄），堪認車禍當時確有一輛聯結車行經交岔路口
      。然被告在快速通過交岔路口之情況下，能否清楚看見聯結車是完全停住或緩
      慢前進？是要左轉或迴轉？衡諸聯結車車身很長，假設其要左轉或迴轉，亦無
      法以正常速度行進，甚至在迴轉時須將車輛完全停止之情況，凡此均不違反常
      情，是公訴人僅以被告乙○○曾於偵查中供稱「左邊內側車道有一部聯結車待
      轉」一語，在尚有諸多例外情形可能反推之情況下，逕行「推論」該路口當時
      禁止左轉，尚嫌速斷。再者，本案被害人發生車禍後受傷嚴重，經送醫後不治
      死亡，可見本件車禍撞擊力不輕，衡諸新五路每向有四個線道，路面很寬，倘
      依起訴書記載，被告二人在黃燈轉為綠燈之際駕車加速衝出，當被害人騎至肇
      事地點，被告二人應已超越機車而駛離；倘被告車速不快，待被害人穿越四個
      線道才撞擊機車，被告二人當可及時閃煞，其撞擊力亦不會如此巨大。綜合以
      上各節以析，被告辯稱其等駕車行駛至上開交岔路口，號誌為直行、左轉均綠
      燈，新五路對向為紅燈，被害人可能見左側新五路之車輛均已停止，誤認中興
      路可以直行，因此穿越交岔路口而遭其等車輛撞擊之情，互核供述一致，且與
      證人即警員許明崑查報之號誌輪放順序相符，亦與常情相符，堪以認定。而本
      件經臺灣省臺北縣區車輛行車事故鑑定委員會鑑定，亦採相同見解，此有該會
      九十一年三月四日北鑑字第九０二三六八號函可資參考（附於臺灣板橋地方法
      院檢察署九十一年度他字第二一三號偵查卷第七十三頁）。
（三）證人即臺北縣政府警察局蘆洲分局警員許明崑於原審到庭結證稱：我是接獲分
      局的通知，到現場用目測觀察號誌輪放順序後紀錄的；公文下來後，我馬上去
      現場查報，確實時間我忘記了。該號誌是由交通局設定的，只有上下班時間有
      人為操縱外，其餘時間都是自動的，我們無法變更。從案發後到我去查報，期
      間有無變更，我不清楚等語。又證人即臺北縣政府交通局人員黃百歲於原審到
      庭結證稱：肇事現場號誌之時相資料，都是由工程小組保管的，我依據法院的
      公文，轉請工程小組提供資料，工程小組回報說找不到當時的資料，但之前已
      經函覆過，而先前之資料是我前手同仁承辦的，不知道該資料如何得來；號誌
      輪放順序要變更有二種情形，一種是我們會同警察局、村里長到現場會勘後，
      作成紀錄，再由工程小組調整，另外一種是由工程小組自行調整，第二種情形
      是沒有作成紀錄的；經常我們作成決議後，工程小組及交通隊仍然會自行調整
      。也就是說，交通局留存的紀錄經常與現場情形況不符，因為包括工程小組、
      交通隊、廠商人員都有可能會去調整等語（均見原審九十三年二月三日審判筆
      錄）。從而，本件車禍當天之號誌輪放順序如何，雖無直接證據證明之，然證
      人即警員許明崑於九十一年一月初某日至現場觀察後，製作臺北縣政府警察局
      號誌輪放順序表，而臺北縣政府檢送之「號誌時制計畫表」係於九十年九月間
      始陳報原審，前者陳報時間距離車禍事故較近，較能反應車禍當時之號誌輪放
      情形。又臺北縣政府上開函文雖記載「號誌時制計畫於九十年九月二日以後並
      無調整之相關記錄」等語，惟證人即臺北縣政府交通局承辦人員黃日歲到庭證
      稱相關資料已查不到，且交通局、警察局、廠商人員均可隨時變更號誌輪放順
      序，故現在號誌與交通局留存之登記資料不符，應屬正常等語。兩相比較，應
      以警員許明崑到庭證述及臺北縣政府警察局蘆洲分局蘆洲分局九十一年一月十
      五日蘆警刑字第九一００００六二九號函所檢送之「臺北縣政府號誌輪放順序
      表」內容，較可採認。
（四）本件肇事地點台北縣五股鄉○○路之限速為時速六十公里，有卷附道路交通事
      故調查報告表可稽。關於肇事時被告二人之行車速度，質之被告二人均供稱駕
      車行經交岔路口時之車速約四、五十公里（見原審九十三年三月日審判筆錄）
      ，衡情被告駕車突遇被害人出現在眼前而發生車禍，對此毫無預警之瞬間，自
      難預期被告對於車速有精準之陳述，在無其他確切證據證明之前，自難遽認被
      告二人於肇事當時有超速之行為。至於告訴人雖指稱被告駕車將被害人撞得如
      此嚴重，足見車速不止五十公里云云，惟被害人係遭自用小客車猝然不及避煞
      之情形下迎面撞及，其傷勢必然嚴重，告訴人上開指訴，純屬憶測之詞，難以
      採信。
（五）按汽車行駛至交岔路口，其行進、轉彎應遵守燈光號誌，道路交通安全規則第
      一百零二條第一項第一款定有明文。又汽車駕駛人信賴其他參與交通之對方亦
      能遵守交通規則，同時為必要之注意，謹慎採取適當之行動，而對於不可知之
      對方違規行為並無預防之義務，然因對於違規行為所導致之危險，若屬已可預
      見，且依法律、契約、習慣、法理及日常生活經驗等，在不超越社會相當性之
      範圍應有注意之義務者，自仍有以一定之行為避免結果發生之義務（最高法院
      七十四年臺上字第四二一九號判例參照）。此即學說上所謂之「信賴原則」，
      蓋在交通頻繁之社會，交通事故甚難完全避免，而以此「信賴原則」界定行為
      人之安全注意義務範圍（參照學者蘇俊雄著，刑法總論第二冊，八十六年七月
      初版，第四九五頁至第四九六頁）。次按交通法規所稱「注意車前狀況」之情
      形，是指駕駛人就其注意力所及之情況下，對於車前已存在或可能存在事物應
      予注意，以便採取適當之反應措施而言，是駕駛人注意車前狀況，應建立在行
      車當時之時間、空間之一切狀況下進行綜合判斷。本案被告乙○○、甲○○二
      人於案發當時，係遵照綠燈之交通號誌指示，直行通過臺北縣五股鄉○○路與
      新五路交岔路口等情，已如前述，案發當時係被害人王志銘騎乘機車闖紅燈，
      肇致本件車禍發生，而依一般謹慎理性駕駛者之經驗，倘於無號誌管制之交岔
      路口，駕車者欲直行通過交岔路口時自應注意前方及橫向車道之車輛，然在有
      燈號管制之交岔路口綠燈亮時，駕車直行通過交岔路口，必會謹慎注意欲直行
      進入之車道擁塞情形，並注意與前方車輛保持安全距離，至於橫向車道之直行
      車輛，則因燈光號誌為紅燈而暫停於停止線前，一般人因信賴其他參與交通者
      亦能遵守交通規則，尚不能預期有闖紅燈者，從駕駛車輛之側面駛來。被告乙
      ○○行駛於內側第二車道，左側是左轉車道，車禍當時因其左前方有一部聯結
      車在路口準備左轉或迴轉，擋住其左前方視線，更無法預見有機車超越聯結車
      而自左方駛來，以致避煞不及撞及被害人機車。又被害人經撞擊彈起掉落在乙
      ○○駕駛自用小客車之引擎蓋上，再跌落至被告甲○○車前，此種突發情形，
      亦非當時行駛中被告甲○○所能注意及之。是以本件被告乙○○、甲○○二人
      既係遵守交通號誌而駕車直行通過交岔路口，遍觀全案卷證，並無證據證明被
      告二人可預見被害人違規行為之情況下，尚難認被告二人對於不可知之被害人
      違規行為有預防義務，即被告乙○○、甲○○應已盡注意車前狀況之義務。告
      訴人指被告二人分別駕駛汽車行經交岔路口，未注意車前狀況，未讓已至交岔
      路口中央處之被害人機車先行通過，認被告二人未注意車前狀況而有過失云云
      ，亦屬無據。
六、綜上所述，被告乙○○、甲○○二人於案發當時，均係遵照綠燈之交通號誌指示
    ，而駕車沿臺北縣五股鄉○○路由新莊往成州方向行駛，尚無被告二人於臺北縣
    五股鄉○○路黃燈轉為綠燈之際，貿然加速直行通過上開交岔路口之情事發生，
    而係被害人王志銘騎乘ＭＦＯ｜六六０號重型機車違規闖越紅燈，肇致本件車禍
    發生，本案被告乙○○、甲○○二人既均係遵守交通號誌而駕車直行通過交岔路
    口，並無證據證明被告二人可預見被害人違規行為之情況下，被告對於不可知之
    被害人違規行為有預防義務，即無違反道路交通安全規則第九十四條第三項所規
    定「汽車行駛時，駕駛人應注意車前狀況」可言，與刑法過失之要件有間。至於
    卷附之診斷證明書、道路交通事故調查報告表及現場照片，均僅能證明本件車禍
    之發生，並肇致被害人受傷致死之事實，並不能證明被告乙○○、甲○○二人有
    何過失行為，此外查無其他積極證據足資證明被告乙○○、甲○○有如公訴人所
    指之過失致死犯行，則被告二人被訴之犯行尚屬不能證明，揆諸前揭說明，自應
    為被告無罪之諭知。
七、原審認不能證明被告犯罪，諭知無罪之判決，並無不合，檢察官依據告訴人之請
    求提起上訴，仍執陳詞認被告二人犯過失致死罪，指摘原判決不當，其上訴無理
    由，應予駁回。
八、被告二人經合法傳喚無正當理由未到庭，爰不待其陳述逕行判決。
九、據上論斷，應依刑事訴訟法第三百六十八條、第三百七十一條，判決如主文。
本案經檢察官洪泰文到庭執行職務。
中　　　華　　　民　　　國　　九十三　　年　　　九　　　月　　二十三　　日
                              臺灣高等法院交通法庭
                                  審判長法  官  陳  正  雄
                                        法  官  許  宗  和
                                        法  官  許  錦  印
右正本證明與原本無異。
不得上訴。
                                        書記官  楊  妙  恩
中　　　華　　　民　　　國　　九十三　　年　　　九　　　月　　二十九　　日
